臺灣士林地方法院民事判決　　　　　　 94年度重訴字第241號
原　　　告　戊○○
　　　　　　　　　　　　樓
法定代理人　乙○○
訴訟代理人　廖修譽律師
複代理人　　劉嘉瑜律師
被　　　告　己○○
　　　　　　　　　　　　樓
被　　　告　甲○○
前列二人共同
訴訟代理人　丙○○
　　　　　　丁○○
當事人間確認買賣關係不存在等事件，本院於民國94年11月29日
言詞辯論終結，判決如下：
    主  文
確認原告與被告己○○間就附表編號一所示不動產預約買賣關係
不存在。
被告己○○應將附表編號一所示不動產於民國九十二年六月二十
四日以台北市士林地政事務所北投字第一三二一二０號預告登記
塗銷。
確認原告與被告甲○○間就附表編號二、三所示不動產預約買賣
關係不存在。
被告甲○○應將附表編號二所示不動產於民國九十二年六月二十
四日以台北市建成地政事務所大同字第六八七二號預告登記；及
以台北市士林地政事務所北投字第一三二一一０號預告登記塗銷
。
訴訟費用由被告負擔。
    事實及理由
一、原告主張：附表所示不動產為原告所有，被告己○○為原告
    之五姊，被告甲○○為原告二姊丙○○之子，原告因精神耗
    弱致不能處理自己事務，經法院於民國93年3 月18日裁定宣
    告禁治產，並指定配偶乙○○為監護人，然被告於92年6 月
    24日，利用原告精神耗弱，稱為避免原告隨意處分財產，故
    可向地政機關辦理預告登記，以保障原告，原告因精神耗弱
    誤信為真，而與被告己○○就附表編號一所示不動產，向台
    北市士林地政事務所，以系爭不動產已成立買賣預約為由，
    申請預告登記；原告並與被告甲○○就附表編號二、三所示
    不動產，以同樣方式向台北市建成及士林地政事務所辦理預
    告登記，惟原告為精神耗弱之人，自幼起其智能即較一般人
    遲滯，故其所為法律行為依民法第75條規定自屬無效。且縱
    認原告於法院宣告禁治產前有行為能力，然兩造間實際上亦
    無就系爭不動產有何買賣或其他法律行為，其所為之預告登
    記，實係通謀虛偽意思表示，依民法第87條第1 項規定，亦
    屬無效，為此請求確認無效並塗銷預告登記等語，原告並聲
    明：
（一）確認原告與被告己○○間就附表編號一所示不動產預約買
      賣關係不存在。
（二）被告己○○應將附表編號一所示不動產於92年6 月24日以
      台北市士林地政事務所收件字號北投字第132120號預告登
      記塗銷。
（三）確認原告與被告甲○○間就附表編號二、三所示不動產預
      約買賣關係不存在。
（四）被告甲○○應將附表編號二所示不動產於92年6 月24日以
      台北市建成地政事務所收件字大同字第6872號預告登記；
      及以台北市士林地政事務所登記收件字號北投字第132110
      號預告登記塗銷。
二、被告則以：原告於92年6 月23日向被告為預約出賣附表所示
    不動產之意思表示，而被告亦表示接受其意思表示，並由原
    告提供預告登記同意書及印鑑證明等必備文件向地政事務所
    辦理預告登記，原告係於93年3 月30日始為法院宣告為禁治
    產人，其於92年6 月23日與被告訂立預約時，為完全行為能
    力人，且亦無精神耗弱之情形，原告自不得否定該法律行為
    之有效性。且原告於92年12月底前，受其兄丁○○委託前往
    台北縣收取租金，且能獨自搭乘公車，赴醫院掛號領藥，並
    擔任家族公司負責人，實無精神耗弱之情形，原告若主張其
    精神耗弱或通謀虛偽意思表示而訂立買賣預約及辦理預告登
    記，應由原告就此負舉證之責等語，資為置辯。並聲明駁回
    原告之訴。
三、按訴狀送達後，原告不得將原訴變更或追加他訴。但請求之
    基礎事實同一者，不在此限。民事訴訟法第255 條第1 項第
    2 款定有明文。本件原告原起訴聲明，請求確認兩造就附表
    所示不動產買賣關係不存在，嗣於審理中變更聲明求為確認
    兩造就附表所示不動產預約買賣關係不存在，被告雖不同意
    原告變更聲明，惟原告所聲請確認之買賣關係及買賣預約關
    係，均係基於附表所示同一不動產所生之法律關係，故基礎
    事實應為同一，依前開規定，原告訴之變更，於法尚無不合
    ，應予准許，先予敘明。
四、原告主張附表所示不動產為原告所有，被告己○○為原告之
    五姊，被告甲○○為原告二姊丙○○之子，原告於93年3 月
    18日經法院裁定宣告禁治產前，於92年6 月23日與被告就附
    表所示不動產訂立買賣預約，並向地政機關辦理預告登記等
    情，業據原告提出土地登記申請書、預告登記同意書、土地
    及建物登記謄本、戶口名簿、本院93年度禁字第1 號裁定為
    證，且為被告所不爭，故原告此部分之主張，應堪信為真實
    。
五、原告主張其因精神耗弱，故其所為前開買賣預約、契約及預
    告登記，應為無效等情，則為被告所否認，並以前開情詞置
    辯，經查：
（一）按「無行為能力人之意思表示，無效。雖非無行為能力人
      ，而其意思表示，係在無意識或精神錯亂中所為者，亦同
      」，民法第75條定有明文。
（二）本件原告係於93年3 月18日經本院以93年禁字第1 號裁定
      宣告禁治產，該聲請宣告禁治產事件審理中，曾函請台北
      市立陽明醫院鑑定原告精神狀態，據該院93年3 月11 日
      北市陽醫精字第09360206800 號函鑑定結果略以：「蘇員
      （即原告）屬於輕度智能不足之個案，自幼智能較一般人
      遲滯，雖對於日常生活事務之處理並未造成太大之困難，
      但因其較高認知能力如抽象思考能力（如：物件之相同、
      相異）、理解力、空間組織能力及解決問題能力均呈現部
      分障礙，其對於較複雜或抽象之事件之理解與處理，可能
      會有困難。推估其能力，其精神狀態或已達心神耗弱之程
      度」等語，此經調閱本院93年禁字第1 號民事案卷查明屬
      實。
（三）本件附表所示不動產係分別於92年6 月25日、92年6 月26
      日為預告登記，並由原告出具預告登記同意書表明兩造已
      於92年6 月23日成立預約出賣系爭不動產，而同意申辦預
      告登記，此有預告登記同意書在卷可稽，原告與被告就系
      爭不動產成立買賣預約及同意為預告登記時，原告是否具
      有行為能力，自應以行為時原告之能力狀況為判斷。由前
      開陽明醫院鑑定書可知，原告精神耗弱之情形，乃與其自
      幼輕度智能不足有關，原告智能不足情形已存在多時，並
      非因特定事故於短期間內形成，參以原告係於93年2 月17
      日至陽明醫院鑑定接受鑑定，與其92年6 月間從事前開法
      律行為，相隔不到一年，衡情其智能應無在此短時間內有
      何顯著差異，雖被告抗辯原告曾於家族公司任職，亦能自
      行處理日常事務，且為前開預約及預告登記時，尚未經宣
      告為禁治產人，惟原告所患之輕度智能不足症狀，既無法
      治療，且屬經常性之症狀，依上開醫院所為之鑑定結果，
      堪認原告對系爭不動產買賣預約及預告登記等行為，無辨
      識其行為之意義與該行為之法律上效力之意識力，自屬係
      在無意識狀態中所為之意思表示，依民法第75條規定，兩
      造就系爭不動產之買賣預約及同意預告登記等行為，應為
      無效。
（四）兩造就系爭不動產之買賣預約及預告登記行為，既屬無效
      已如前述，則原告另主張兩造就前開行為係屬通謀虛偽意
      思表示，已無庸再予審究。是以，原告訴請確認上訴人與
      被告就附表所示不動產之買賣預約關係不存在，並本於所
      有權之作用，請求被告塗銷附表所示不動產之預告登記，
      洵屬正當。
六、從而，原告訴請確認原告與被告己○○間就附表編號一所示
    不動產預約買賣關係不存在；確認原告與被告甲○○間就附
    表編號二、三所示不動產預約買賣關係不存在，並請求被告
    己○○應將附表編號一所示不動產於92年6 月24日以台北市
    士林地政事務所北投字第132120號預告登記塗銷；被告甲○○應將附表編號二所示不動產於92年6 月24日以台北市建成
    地政事務所大同字第6872號預告登記、及以台北市士林地政
    事務所北投字第132110號預告登記塗銷，為有理由，應予准
    許。
七、本件事證已臻明確，兩造其餘主張、陳述、舉證及攻擊防禦
    方法，經本院審酌後，認與判決結果不生影響，爰不詳予論
    述，併此敘明。
八、據上論結，本件原告之訴為有理由，依民事訴訟法第78條，
    判決如主文。
中　　華　　民　　國　　94　　年　　12　　月　　16　　日
                  民事第一庭  法  官  劉穎怡
以上正本證明與原本無異。
如對本判決上訴須於判決送達後20日內向本院提出上訴狀。
中　　華　　民　　國　　94　　年　　12　　月　　22　　日
                              書記官  陳玉敏
附表：
一、台北市○○區○○段2 小段129 地號（權利範圍萬分之七十
    四），及其上門牌號碼台北市○○區○○街280 巷21弄8 號
    3樓建物（權利範圍二分之一）。
二、台北市○○區○○段2 小段24地號（權利範圍萬分之六六０
    ），及其上門牌號碼台北市○○區○○街59巷73弄29號4 樓
    建物（權利範圍全部）
三、台北市○○區○○段2 小段126 地號（權利範圍萬分之六二
    三），及其上門牌號碼台北市○○區○○街280 巷27弄21號
    1樓、5 樓建物（權利範圍全部）。
